臺灣臺南地方法院刑事判決
110年度金簡上字第2號
上  訴  人  臺灣臺南地方檢察署檢察官
被      告  陳御杰



上列上訴人因被告違反洗錢防制法等案件，不服中華民國109年1
1月24日本院109年度金簡字第78號第一審判決（起訴案號：109
年度偵字第13918號），提起上訴及移送併辦（109年度偵字第19
23號、第20913號、22277號），本院管轄第二審合議庭認不宜適
用簡易程序，改依通常程序審理，並自為第一審判決如下：
    主  文
原判決撤銷。
乙○○幫助犯洗錢罪，處有期徒刑伍月，併科罰金新臺幣貳萬元，
罰金如易服勞役，以新臺幣壹仟元折算壹日。犯罪所得新臺幣參
仟元沒收，如全部或一部不能沒收或不宜執行沒收時，追徵其價
額。
    事  實
一、乙○○明知金融機構核發之提款卡及密碼同時交付不認識之人
    ，等同容任取得該提款卡及密碼之人任意使用該金融帳戶作
    為金錢流通之工具，而當今社會詐欺集團猖獗，當可預見如
    無正當理由徵求他人金融帳戶提款卡者，可能被使用於詐欺
    他人財物之匯款工具，再以該帳戶之提款卡提領詐得財物，
    於此情況下，因帳戶名義人與實際提領人分離，而得以遮斷
    資金去向，躲避偵查機關之追查，仍基於縱有人以其提供之
    帳戶實施詐欺取財犯罪及隱匿詐欺犯罪所得之去向、所在而
    洗錢，亦不違背其本意之幫助不確定故意，於民國108年12
    月19日前某日，在桃園市後火車站附近某統一超商門市，將
    所申設之台灣中小企業銀行帳號000-00000000000號帳戶(下
    稱台灣中小企銀帳戶)之存摺、提款卡，以新臺幣（下同）3
    千元之代價，出售予真實姓名年籍不詳之詐騙集團成員「陳
    先生」，並口頭告知「陳先生」提款卡密碼。嗣該詐騙集團
    成員於下列時間，以下列方式對己○○、甲○○、丙○○、丁○○實
    施詐騙得手，再以本案帳戶提款卡提領詐騙所得，致使該等
    詐騙所得去向及所在不明，以此方式幫助掩飾或隱匿該等犯
    罪所得。取得上開金融帳戶之人即與其所屬之詐騙集團成員
    意圖為自己不法之所有，共同基於詐欺取財及洗錢之犯意聯
    絡，而為下列行為：
  ㈠己○○於109年1月2日前，透過酒品APP聊天室認識「胡亞楠」
    ，並在LINE上互加好友。「胡亞楠」向己○○表示，其跟一老
    師操作匯率賺錢，並以己○○加入嘉盛控股公司為交往條件。
    己○○遂陷於錯誤，加入嘉盛控股公司。嗣嘉盛控股公司客服
    人員透過LINE要求己○○匯款至指定帳戶（己○○依指示陸續於
    109年1月2日18時許、匯款12,000元，又於同年月7日18時57
    分、同年月9日23時53分分別匯款29,985元、100,000元至乙○○之台灣中小企銀帳戶内。嗣己○○事後察覺有異，報警處理
    ，經警循線追查始悉上情（109年度偵字第13918號原聲請簡
    易判決處刑部分）。
  ㈡自108年8月初某日起，在手機交友軟體CheersAPP上，以暱稱
    「陳佳琪」與甲○○認識後，即以通訊軟體LINE持續與甲○○聯
    繫，對甲○○佯稱可帶其在嘉盛金控外匯交易平台操作外匯賺
    錢，甲○○因而陷於錯誤，並依指示於109年1月2日20時11分
    許，匯款3萬元至上開台灣中小企銀帳戶，隨即遭詐欺集團
    提領一空。嗣甲○○匯款後察覺有異，報警處理，始循線查悉
    上情（109年度偵字第20913號請求併案審理部分）。
  ㈢丙○○自108年12月19日起至109年1月17日止之期間内，加入詐
    騙集團在網路經營之嘉盛控股軟體，詐騙集團以投資美金快
    速獲利為由邀集丙○○加入投資，致丙○○陷於錯誤，於109年1
    月5日13時54分許、同日15時57分許、同年月7日20時59分許
    ，先後匯款5萬、4萬、3萬元至乙○○上開台灣中小企銀帳戶
    。嗣丙○○察覺受騙報警而循線查悉上情（110年度偵字第192
    3號請求併案審理部分）。
  ㈣丁○○自108年12月14日起至109年1月12日止之期間内，透過友
    人加入詐騙集團成員以國際金價漲跌為投資對象之交易平台
    ，詐欺集團先向丁○○佯稱獲利5346元，致丁○○陷於錯誤，遂
    前後投入約42萬3千元之資金，其中一筆於109年1月11日0時
    9分許，匯款5萬元至乙○○之上開台灣中小企銀帳戶内。嗣丁○○察覺受騙，報警處理，始循線查悉上情（109年度偵字第2
    2277號上訴請求併案審理部分）。
二、案經己○○訴由臺南市政府警察局永康分局報請臺灣臺南地方
    檢察署檢察官偵查起訴；甲○○訴由苗栗縣警察局苗栗分局報
    告臺灣苗栗地方檢察署陳請臺灣高等檢察署檢察長核轉臺灣
    臺南地方檢察署檢察官偵查後移送併辦；丙○○訴由桃園市政
    府警察局蘆竹分局報告臺灣桃園地方檢察署陳請臺灣高等檢
    察署檢察長核轉臺灣臺南地方檢察署檢察官偵查後移送併辦
    ；丁○○訴由新北市政府警察局板橋分局報告臺灣新北地方檢
    察署陳請臺灣高等檢察署檢察長核轉臺灣臺南地方檢察署檢
    察官偵查後移送併辦。
    理  由
壹、程序方面：本案據以認定被告乙○○犯罪所引用之供述證據，
    因檢察官、被告乙○○於本院準備程序及審理程序時，均同意
    其證據能力，本院審酌該等證據資料作成之情況，核無違法
    取證或其他瑕疵，且與待證事實具有關聯性，認為以之作為
    證據為適當，依刑事訴訟法第159條之5規定，認均有證據能
    力。另本判決以下所引用卷內各項非供述證據性質之證據資
    料，均無違反法定程序取得之情形，依刑事訴訟法第158條
    之4規定之反面解釋，亦均認有證據能力，合先敘明。
貳、實體方面：
一、上開犯罪事實，均據被告乙○○於本院審理中坦承不諱，核與
    告訴人己○○、甲○○、丙○○、丁○○於警詢中之證述（警卷第17
    頁至第19頁、併偵七卷第93頁至第95頁、併偵四卷第49頁至
    第53頁、第55頁至第56頁、併偵三卷第21頁至第25頁），及
    證人陳志偉於警詢證述幫丙○○匯款（併偵四卷第57至58頁）
    等證述內容相符；並有被告於台灣中小企銀之帳戶基本資料
    及存款交易明細各1份（警卷第21頁至第26頁）、金融機構
    聯防機制通報單4紙（警卷第57頁、併偵三卷第153頁、併偵
    四卷第87頁、併偵七卷第140頁）、受理詐騙帳戶通報警示
    簡便格式表4紙（警卷第67頁、併偵三卷第155頁、併偵四卷
    第86頁、併偵七卷第127頁）、反詐騙諮詢專線紀錄表3紙（
    併偵三卷第121頁至第122頁丁○○部分、併偵四卷第65頁至第
    66頁丙○○部分、併偵七卷第119頁至第120頁甲○○部分）、告
    訴人己○○匯款至被告帳戶之兆豐銀行存摺內頁明細（警卷P8
    7-91）、賴威盛與嘉盛控股客服、「胡亞楠」LINE對話翻拍
    畫面（警卷第93頁至第101頁）、告訴人丁○○、丙○○、甲○○
    提供之交易明細各1分（併偵三卷第177頁、併偵四卷第136
    頁至第137頁、併偵七卷第145頁）、告訴人丙○○、甲○○與詐
    騙集團LINE對話翻拍畫面（併偵四卷第103頁至第132頁、併
    偵七卷第149頁至第153頁）等資料在卷可稽，足認被告之任
    意性自白均與事實相符，應堪採信。本案事證明確，被告犯
    行均堪認定，應依法論科。
二、經查：
  ㈠「本法所稱洗錢，指下列行為：…二、掩飾或隱匿特定犯罪
    所得之本質、來源、去向、所在、所有權、處分權或其他權
    益者。…」「本法所稱特定犯罪，指下列各款之罪：二、刑
    法…第三百三十九條…」、「本法所稱特定犯罪所得，指犯
    第三條所列之特定犯罪而取得或變得之財物或財產上利益及
    其孳息。前項特定犯罪所得之認定，不以其所犯特定犯罪經
    有罪判決為必要。」洗錢防制法第2條第2款、第3條第2   
    款、第4條第1項、第2項定有明文。本件告訴人己○○、甲○○
    、丙○○、丁○○遭上開方式詐騙，屬刑法詐欺取財犯罪，合於
    洗錢防制法第3條第2款所稱之特定犯罪，其等匯入被告本案
    帳戶之金額，即屬詐欺犯罪所得，雖實際實施詐騙之人尚未
    經查獲，然依同法第4條第2項之規定，犯罪所得之認定，不
    以實際實施犯罪之人經判決有罪為必要，本件屬詐欺犯罪既
    已為告訴人己○○、甲○○、丙○○、丁○○證述明確，並有上開證
    據資料可以佐證，復為被告所承認，本件帳戶內之告訴人己○○、甲○○、丙○○、丁○○之匯款，當屬洗錢防制法所稱犯罪所
    得。
  ㈡被告乙○○於警詢中自承：「(你不清楚對方收購他人銀行帳戶
    有可能利用作為犯罪使用？) 知道 」（警卷第6頁）、偵查
    中陳稱：「(是否知道陳先生收購你帳戶用途？)我知道，是
    用來做詐騙的」（併偵八卷第104頁），顯然被告出於幫助
    詐欺及幫助洗錢之不確定犯意交付帳戶。而金融帳戶一般情
    況多僅供自己使用，縱有供他人使用之情形，必與實際使用
    人間有一定之親誼或信賴關係。因持有金融帳戶金融卡之人
    ，得以不用經過身分認證，亦無需面對面查核，只要取得密
    碼，即可隨時隨地提領帳戶內之金錢，資金流通之功能便利
    且強大，故一般人多妥善保管，絕不輕易交給非熟識之人，
    更不可能隨意洩漏密碼。再者，國內詐欺事件頻傳，主因即
    在於其等收購第三人之帳戶作為詐得資金匯入之工具，於騙
    得金錢後隨即自第三人帳戶內提領一空。詐騙集團核心成員
    得以隱匿身份，使偵查機關縱查得被害人匯款對象之帳戶，
    亦因帳戶所有人無法提供具體之資料而無法查獲。此等詐騙
    集團慣用之犯罪手法已為全國人民普遍知悉，是避免此等專
    屬性甚高之金融交易工具被不明人士利用為詐欺取財之工具
    ，為一般人社會生活所應有之認識，故如無正當之理由，對
    於交付帳戶提款卡及密碼之行為，當足認定其對於可能因此
    助長詐欺集團之犯行，有相當之預見，此種行為及主觀心態
    實屬可議，而有以刑罰加以處罰之必要。本件被告自承以每
    個帳戶3千元之代價，交付本案帳戶提款卡與密碼（警卷第6
    頁、偵卷第292頁），且並未限定使用方式，而被告亦不知
    「陳先生」之真實身分，僅在網路上知悉對方在收購帳戶，
    即與對方約定交付帳戶之時間、地點。被告對於本案帳戶提
    款卡及密碼一但交付，該帳戶之資金進出即無控制能力，其
    對於本案帳戶可能遭用於詐騙集團使用，已自承在卷，復有
    交付帳戶、提款卡及告知密碼等行為，被告有幫助詐欺之犯
    意，實可認定。
  ㈢刑法第30條之幫助犯，係以行為人主觀上有幫助故意，客觀
    上有幫助行為，即對於犯罪與正犯有共同認識，而以幫助意
    思，對於正犯資以助力，但未參與實行犯罪之行為者而言。
    幫助犯之故意，除需有認識其行為足以幫助他人實現故意不
    法構成要件之「幫助故意」外，尚需具備幫助他人實現該特
    定不法構成要件之「幫助既遂故意」，惟行為人只要概略認
    識該特定犯罪之不法內涵即可，無庸過於瞭解正犯行為之細
    節或具體內容。此即學理上所謂幫助犯之「雙重故意」。金
    融帳戶乃個人理財工具，依我國現狀，申設金融帳戶並無任
    何特殊限制，且可於不同之金融機構申請多數帳戶使用，是
    依一般人之社會通念，若見他人不以自己名義申請帳戶，反
    而收購或借用別人之金融帳戶以供使用，並要求提供提款卡
    及告知密碼，則提供金融帳戶者主觀上如認識該帳戶可能作
    為對方收受、提領特定犯罪所得使用，對方提領後會產生遮
    斷金流以逃避國家追訴、處罰之效果，仍基於幫助之犯意，
    而提供該帳戶之提款卡及密碼，以利洗錢實行，仍可成立一
    般洗錢罪之幫助犯（最高法院大法庭108年度台上大字第310
    1號裁定意旨參照）。本件被告並非單純提供金融帳戶，而
    是將帳戶存摺、提款卡一併交付，並口頭告知對方密碼，則
    被告主觀上有將本案帳戶交由他人存領款之認知，即屬明確
    。被告交出本案提款卡後，實際上已無任何方式再向自稱「
    陳先生」之人取回，亦無從向其追索本案帳戶內資金去向，
    則在其已有幫助詐欺之不確定故意情況下，又於主觀上知悉
    本案帳戶後續資金流向，有無法追索之可能性，則其對於本
    案帳戶內資金如經他人提領後，將會產生遮斷金流以逃避國
    家追訴、處罰之效果，主觀上亦有認識，且縱有如此結果發
    生，亦不違背其本意，仍為本案提供提款卡及密碼之行為，
    屬於幫助一般洗錢行為，亦堪認定。
㈣、綜上，本件事證已經明確，應依法論罪科刑。
參、論罪科刑　　
一、核被告所為，係犯刑法第30條第1項、第339條第1項之幫助
    詐欺取財罪，及刑法第30條第1項、洗錢防制法第2條第2款
    、第14條第1項之幫助洗錢罪。被告一交付提款卡行為，幫
    助詐欺集團詐欺告訴人己○○、甲○○、丙○○、丁○○等人，為想
    像競合犯，從一重論以一幫助詐欺取財罪。被告同一交付提
    款卡行為，幫助掩飾或隱匿詐欺集團詐騙己○○、甲○○、丙○○
    、丁○○等人之犯罪所得，亦為想像競合犯，從一重論以一幫
    助洗錢罪。被告同一行為同時觸犯幫助詐欺取財罪及幫助洗
    錢罪，為想像競合犯，應依刑法第55條前段規定，從一重之
    幫助洗錢罪論處。檢察官就告訴人甲○○、丙○○、丁○○部分移
    送併辦，雖未在檢察官起訴範圍，然與起訴部分有想像競合
    之裁判上一罪關係，為起訴效力所及，本院自得一併審理。
    起訴意旨雖認被告本件犯行構成洗錢罪之正犯，容有誤解（
    詳下所述），因屬共犯性質之變更，非論罪法條之變更，無
    庸變更起訴法條（最高法院101年度台上字第3805號判決意
    旨參照），併予敘明。
二、被告本件為幫助犯，犯罪情節顯較正犯輕微，應依刑法第30
    條第2項規定，減輕其刑。
三、撤銷原判決之理由： 
  ㈠按「第一審法院依被告在偵查中之自白或其他現存之證據，
    已足認定其犯罪者，得因檢察官之聲請，不經通常審判程序
    ，逕以簡易判決處刑；檢察官聲請以簡易判決處刑之案件，
    經法院認為有刑事訴訟法第451條之1第4項但書之情形者，
    應適用通常程序審判之；又對於簡易判決之上訴，準用刑事
    訴訟法第三編第一章及第二章除第361條外之規定，刑事訴
    訟法第449條第1項、第452條、第455條之1第3項分別定有明
    文。依此，法院對於案情甚為明確之輕微案件，固得因檢察
    官之聲請，逕以簡易程序判決處刑，惟仍應以被告在偵查中
    之自白或其他現存之證據，已足認定其犯罪者為限，始能防
    冤決疑，以昭公允。且於裁判上一罪之案件，倘其中一部分
    犯罪不能適用簡易程序者，全案應依通常程序辦理之，乃訴
    權不可分、程序不可分之法理所當然。從而，管轄第二審之
    地方法院合議庭受理簡易判決上訴案件，除應依通常程序審
    理外，其認案件有前述不能適用簡易程序之情形者，自應撤
    銷原判決，逕依通常程序為第一審判決，始符法制」（最高
    法院108年度台非字第15號判決意旨參照）。查本案原審既
    就檢察官認被告所涉犯洗錢防制法第14條第1項之洗錢罪部
    分，均不另為無罪之諭知，其性質當屬法院認定檢察官所聲
    請簡易判決處刑範圍內，有不足以成立犯罪者，而為無罪之
    認定，揆諸前揭說明，已不適於簡易判決處刑，而應適用通
    常程序審判之。原審就全案逕以簡易判決處刑，已有未洽。
  ㈡就檢察官移送併辦告訴人甲○○、丙○○、丁○○部分，為起訴效
    力所及，原審未及審酌，亦有未洽。檢察官就丁○○部分提起
    上訴，亦有理由。　　　
  ㈢原判決以被告犯刑法第30條第1項、第339條第1項之幫助詐欺
    取財罪，事證明確而予論罪科刑，並就被告被訴洗錢防制法
    第14條第1項洗錢罪部分，固非無據。然被告所為雖不成立
    洗錢防制法第14條第1項之正犯，惟衡其情節及前揭說明，
    仍屬洗錢罪之幫助犯，原判決未及審酌最高法院大法庭108
    年度台上大字第3101號裁定意旨，而就被告犯行是否構成幫
    助洗錢罪，漏未審認，尚有違誤。原判決既有上開違誤及未
    及審酌之處，仍應予以撤銷改判，以期適法。
四、爰審酌我國詐欺事件頻傳，損害社會治安、破壞人際信賴。
    偵查機關因人頭帳戶氾濫，查緝不易，受害人則求償無門，
    成為犯罪偵查之死角。相關權責機關無不透過各種方式極力
    呼籲及提醒，被告因一時無業無收入，即將自己之帳戶存摺
    、提款卡及密碼交付陌生人，使詐欺集團得以該帳戶作為犯
    罪之工具，造成告訴人己○○、甲○○、丙○○、丁○○各受有如是
    事實欄所示之經濟損失。被告雖與丙○○達成調解，有調解筆
    錄在卷可稽（本院卷第253頁），惟尚未賠償告訴人己○○、
    甲○○、丁○○等人所受受損害。並斟酌被告犯後坦承犯行，非
    無悔意，暨其高中肄業、為水泥師傅，日薪約2千3百元、離
    婚、尚須扶養2名由前妻照顧之未成年子女等一切情狀，量
    處如主文所示之刑，並諭知罰金如易服勞役之折算標準。
五、按「犯罪所得，屬於犯罪行為人者，沒收之」、「前二項之
    沒收，於全部或一部不能沒收或不宜執行沒收時，追徵其價
    額」。刑法第38條之1第1項、第3項定有明文。被告於偵查
    中自承「(何時何地將你帳戶、提款卡交付他人？)我當時在
    網路上看到有人收購帳戶，經聯繫對方，我只知道對方姓陳
    ，我們約在109年1月間到桃園後火車站附近的7-11便利商店
    ，陳先生向我收購一本3千元，我總共賣給他3本帳戶，除台
    灣中小企銀外，還有台灣銀行及中國信託帳戶，陳先生給我
    9千元現金」（併偵八卷第104頁）。故本件被告交付與詐騙
    集團其台灣中小企銀帳戶（含存摺、提款卡及密碼）之對價
    為3千元，實其明確。此為被告於本件之犯罪所得，爰依法
    宣告沒收，並諭知於全部或一部不能沒收或不宜執行沒收時
    ，追徵其價額。
據上論結，應依刑事訴訟法第455條1第1項、第3項、第452條、
第369條第1項前段、第364條、第299條第1項前段，洗錢防制法
第14條第1項、刑法第30條第1項、第2項、第339條第1項、第55
條前段、第42條第3項前段、第38條之1第1項、第3項，刑法施行
法第1條之1第1項，判決如主文。
本案經檢察官文俐提起公訴、檢察官蔡佩容提起上訴及檢察官 
陳奕翔、郭文俐、蔡佩容移送併辦、檢察官戊○○到庭執行職務。
中　　華　　民　　國　　110 　年　　8 　　月　　12　　日
                刑事第十三庭  審判長法　官  鄭彩鳳
                                    法　官  陳川傑
                                    法　官  陳振謙
以上正本證明與原本無異。
如不服本判決應於收受本判決後20日內向本院提出上訴書狀，並
應敘述具體理由。其未敘述上訴理由者，應於上訴期間屆滿後20
日內向本院補提理由書狀（均須按他造當事人之人數附繕本）「
切勿逕送上級法院」。 
　　　　　　　　　　　　　　　　　  書記官　黃敏純
中　　華　　民　　國　　110 　年　　8 　　月　　12　　日
附錄本案論罪科刑法條全文：
洗錢防制法第2條第2款
本法所稱洗錢，指下列行為：
二、掩飾或隱匿特定犯罪所得之本質、來源、去向、所在、所有
    權、處分權或其他權益者。
洗錢防制法第14條第1項
有第二條各款所列洗錢行為者，處7年以下有期徒刑，併科新臺
幣5百萬元以下罰金。
中華民國刑法第339條第1項
意圖為自己或第三人不法之所有，以詐術使人將本人或第三人之
物交付者，處5年以下有期徒刑、拘役或科或併科50萬元以下罰
金。
中華民國刑法第30條第1項
幫助他人實行犯罪行為者，為幫助犯。雖他人不知幫助之情者，
亦同。